臺灣基隆地方法院民事判決　　　　　　　　　　　　　九十二年度重訴字第七二號
　　原　　　告　麗榮建設股份有限公司
　　法定代理人　甲○○
　　訴訟代理人　李建賢律師
　　被　　　告　乙○○
　　訴訟代理人　張質平律師
當事人間給付不當得利等事件，本院於民國九十三年九月十五日言詞辯論終結，判決
如下：
    主  文
原告之訴及其假執行之聲請均駁回。
訴訟費用由原告負擔。
    事實及理由
壹、原告方面
一、先位聲明部分：
（一）坐落於基隆市○○路一七七號麗榮皇冠大樓（下稱系爭大樓）地下二樓至七樓
      之停車場為原告所有，並於民國九十一年十一月三十日出租予訴外人七鼎企業
      股份有限公司（下稱七鼎公司），租期三年，每月租金新台幣（下同）四十萬
      元，被告竟虛以「麗榮皇冠公寓大廈籌備委員會」、「麗榮皇冠公寓大廈臨時
      委員會」、「麗榮皇冠管理中心」，將本件原屬原告所有九十年十二月一日起
      至九十二年六月三十日止，十九個月租金合計七百六十萬元（以下簡稱系爭租
      金），擅自收取花用，顯已構成民法第一百七十九條規定之不當得利，為此聲
      明被告應給付原告七百六十萬元，及自九十二年七月一日起至清償日止，按年
      息百分之五計算之利息。
（二）訴外人七鼎公司將上揭租金交付被告，因非向原告所為本不生清償效力，為因
      本件訴訟程序之進行，承認七鼎公司向被告所為之給付有清償效力，但被告受
      領時仍明知其無法律上原因，不因原告事後承認七鼎公司之清償效力而不負不
      當得利之返還責任。
二、備位聲明部分：
（一）原告依據民事訴訟法第二百五十五條第一項第二、六款規定，認因請求基礎事
      實同一均係請求被告返還自七鼎公司受領之租金，且不甚妨礙被告之防禦及訴
      訟之終結，認依法無須被告同意，得追加依據委任關係為備位聲明之請求依據
      。
（二）被告既主張原告之董事會決議其有收取、使用系爭租金之權利，則此法律關係
      應為委任，則依據民法第五百四十條前段、五百四十一條第一項規定，受任人
      應將收取之租金應交付原告。
（三）被告又於九十三年七月十六日答辯（三）狀稱「麗榮公司與麗榮皇冠大樓臨時
      管理委員會間，關於委託管理停車場之收支．．．，其法律關係應屬委任、．
      ．．之混合契約」，惟查，公寓大廈管理條例並無「臨時管理委員會」之設置
      ，故上開所稱委任關係應存在於原告與被告間，況且該大樓至今尚未成立管理
      委員會，被告所提出基隆市中正區公所、基隆市政府工務局公函僅推選被告為
      「管理負責人」，且時間為九十二年八月十四日，在本件原告請求租金計算期
      間之後，為此依據委任關係提出備位聲明之訴，為此聲明被告應給付原告七百
      六十萬元，及自九十二年七月一日起至清償日止，按年息百分之五計算之利息
      。
貳、被告方面：
一、先位聲明部分：
（一）被告乃為與原告合建系爭大樓之地主，被告與其他區分所有權人組成「麗榮皇
      冠大樓臨時管理委員會」，推被告為主任委員。九十年十月間，原告同意由地
      主管理系爭大樓停車場，停車場收費由臨時管委會管理，以補貼工地開銷，因
      此原告與七鼎公司就系爭大樓之地下停車場租賃契約其上已有管委會及被告印
      文。原告亦曾分別於九十一年四月十六日以董事會通過提案方式，同年五月一
      日以出具移交書方式確認被告有權收取租金使用。
（二）原告與「麗榮皇冠大樓臨時管理委員會」間之法律關係應屬「委任」、「監督
      擔保」、「消費借貸」、「交互計算」之混合契約。
二、備位聲明部分：
    被告不同意原告追加備位聲明。
參、得心證之理由：
一、先位聲明部分：
（一）按依不當得利之成立要件有三：（一）受有利益；（二）致他人受有損害，此
      係指受利益與受損害間有直接因果關係；（三）無法律上原因，原告依據不當
      得利法則請求返還不當得利，則須就該法律關係發生所須具備之特別要件，負
      舉證之責任。
（二）經查，原告主張訴外人七鼎公司給付其與原告所簽訂合法有效之系爭大樓地下
      二至七樓停車場租賃契約之系爭租金由被告受領，此部分為兩造所不爭執，是
      以被告確實受有取得系爭租金所有權之利益，應足認定。但因受有利益與損害
      發生間依據通說係採直接因果關係，即受益與受害間之權益變動係基於同一原
      因事實為必要，而系爭租金之給付乃為訴外人七鼎公司之給付行為，系爭租金
      之所有權變動也是發生在訴外人七鼎公司與被告間，因此如有利益及損害之發
      生其因果關係也直接發生於被告與七鼎公司之間，並非原告與被告間，因此本
      件是否符合不當得利要件應從七鼎公司與被告間判斷。詳言之，訴外人七鼎公
      司給付系爭租金與被告之行為，如果被告並非有權受領系爭租金之人，則七鼎
      公司租金債務並未消滅，原告可以依據租賃契約向訴外人七鼎公司再請求給付
      租金，訴外人七鼎公司雖給付現金但是並未消滅其租金債務因此受有損害，其
      方得依據不當得利法則向被告請求返還系爭租金，反之如果被告是有權受領系
      爭租金之人，七鼎公司因此消滅其租金債務，七鼎公司並無受有損害，要不得
      主張被告受領系爭租金係屬不當得利而要求返還。因此無論系爭租金被告是否
      有權受領因權利義務之變動係發生在訴外人七鼎公司與被告間，原告根本不得
      依據七鼎公司向被告之給付行為而對被告主張不當得利返還請求權。
（三）況且，原告陳稱七鼎公司對被告之清償係有效清償，則依據原告此陳述堪認其
      承認被告係有權代理其受領系爭租金之人，則訴外人七鼎公司之給付行為業已
      消滅其租金債務，並無受損，則本件應不成立不當得利如前所述。而原告所稱
      其本身並未取得系爭租金，乃另外之法律問題，因原告授與被告受領租金之代
      理權，其原因關係可能是委任或贈與或借貸等其他之法律關係，原告是否有權
      利要求被告將受領之系爭租金交付與原告，則需就原告與被告間此原因法律關
      係為斷，而非被告受領有系爭租金其即有義務將系爭租金交付原告。是以原告
      單純以被告自訴外人七鼎公司受領系爭租金即主張其直接對被告產生不當得利
      返還請求權，尚屬無據，應予駁回。
二、備位聲明部分：
（一）按民事訴訟法第二百五十五條第一項第二款規定，請求基礎事實同一者，雖在
      訴狀送達後，原告仍得為訴之追加，無庸被告同意。本件原告於訴狀送達後追
      加備位聲明依據委任關係請求被告給付七百六十萬元及自九十二年七月一日起
      至清償日止按年息百分之五計算之利息，雖經被告表示不同意原告追加，但因
      原告請求之基礎事實均係在於被告受領七鼎公司系爭租金後是否應交付原告，
      是以應無庸被告同意，依法應予准許，合先敘明。
（二）次按民事訴訟法第二百七十七條本文規定，當事人主張有利於己之事實者，就
      其事實有舉證之責任。民事訴訟如係由原告主張權利者，應先由原告負舉證之
      責，若原告先不能舉證，以證實自己主張之事實為真，則被告就其抗辯事實即
      令不能舉證，或其所舉證據尚有疵累，亦應駁回原告之訴（最高法院十七年上
      字第九一七號判例要旨參照）。
（三）原告主張其與被告間成立委任關係，不為被告所承認，即應由其負舉證責任。
      原告僅略以『被告既主張原告之董事會決議其有收取、使用系爭租金之權利，
      則此法律關係應為委任，及被告又於九十三年七月十六日答辯（三）狀稱「麗
      榮公司與麗榮皇冠大樓臨時管理委員會間，關於委託管理停車場之收支．．．
      ，其法律關係應屬委任、．．．之混合契約」，惟查，公寓大廈管理條例並無
      「臨時管理委員會」之設置，故上開所稱委任關係應存在於原告與被告間』等
      語，主張兩造間成立委任關係。然查，被告陳述均係辯稱原告與「麗榮皇冠大
      樓臨時管理委員會」間有契約關係，而該契約關係乃為混合契約，並未承認兩
      造間有委任關係，因此原告以被告上揭抗辯為其主張兩造間成立委任關係之證
      據，至屬無據。一則被告主張其受到授權可以代理原告收取系爭租金，前已詳
      述此為受到原告授與代理權之主張，而授與代理權之原因關係並無任何法律規
      定一定屬於委任契約，可能為贈與或者借貸等等，原告認為被告主張其獲得原
      告授與代理權，即表示承認兩造間成立委任關係，顯乏法律依據及邏輯基礎。
      次之，被告所陳述之混合契約當事人為「麗榮皇冠臨時委員會」，對於原告認
      「麗榮皇冠臨時委員會」不符公寓大廈管理條例規定，因此委任關係直接存在
      於原告與被告間，亦不知此項推論之法律依據為何，原告一方面否認被告完整
      抗辯之真實性，另一方面斷章擷取非被告抗辯本意之片段充作其舉證之依據，
      因此要難認原告就其主張已負舉證責任。據此，原告顯未就兩造間成立委任關
      係提出任何證據，以實其說，依據前揭法條規定及判例要旨，應駁回原告之訴
      。
三、從而原告無論依據先位不當得利請求或備位委任關係請求均為無理由，應予駁回
    。其假執行之聲請亦失所附麗，併予駁回。
四、訴訟費用負擔之依據：民事訴訟法第七十八條。
中　　　華　　　民　　　國　　九十三　　年　　　九　　　月　　二十九　　日
                                    臺灣基隆地方法院民事庭
                                        法      官  王翠芬
右為正本係照原本作成。
對於本件判決如有不服，應於收受送達後二十日內向本院提出上訴書狀，敘述上訴之
理由，上訴於臺灣高等法院，並按他造當事人之人數附具繕本。
中　　　華　　　民　　　國　　九十三　　年　　　九　　　月　　二十九　　日
                                        法院書記官  修丕龍
